【裁判字號】    98,判,587
【裁判日期】    980527
【裁判案由】    勞工保險條例
【裁判全文】
最  高  行  政  法  院  判  決
                                       98年度判字第587號
再 審原 告  臺北市政府
代  表  人  甲○○
訴訟代理人  李念祖  律師
            黃翰威  律師
            劉昌坪  律師
再 審被 告  勞工保險局
代  表  人  乙○○
上列當事人間勞工保險條例事件，再審原告對於中華民國96年7
月5日本院96年度判字第1172號判決，提起再審之訴，本院判決
如下：
    主  文
再審之訴駁回。
再審訴訟費用由再審原告負擔。
    理  由
一、再審被告以再審原告依法應負擔民國93年9月份各類被保險
    人勞工保險費暨就業保險費補助款（以下簡稱勞保補助款）
    ，乃以93年11月1日保承新字第09360510420號、第
    09360510570號、第09360510540號、第09360510510號、第0
    9360510450號函（以下簡稱原處分等）請再審原告依規定撥
    付，總計新臺幣（以下同）359,848,360元。再審原告不服
    ，提起訴願，經遭駁回，遂循序提起行政訴訟，終經本院96
    年7月5日96年度判字第1172號判決（下稱原確定判決）駁回
    其訴確定在案。再審原告猶表不服，乃提起本件再審之訴。
二、再審原告起訴主張：原確定判決採「投保單位所在地」作為
    計算再審原告負擔勞保補助款之標準，乃有判決適用法令錯
    誤及適用法規不當之違誤，理由如下：（一）原確定判決於
    適用勞工保險條例（下稱勞保條例）第15條之規定時，曲解
    司法院釋字第550號解釋之意旨，並認再審原告應補助之投
    保對象範圍應以「設籍於再審原告行政轄區之居民為限」之
    意旨與本件無涉，逕承認再審被告得以法無明文之「投保單
    位所在地」為標準計算再審原告應負擔之補助款，其適用法
    規顯牴觸司法院釋字第550號解釋意旨及勞保條例第15條規
    定。又原確定判決未明確敘明以「投保單位所在地」為計算
    再審原告應負擔補助款之勞工保險條例依據為何，亦有未當
    。況原確定判決漏未斟酌再審原告所提「勞保費補助款之範
    圍計算，應以設籍在再審原告轄區之被保險人為限，而與投
    保單位所在為何無任何關係」之主張，顯有適用法規錯誤之
    違法。（二）司法院釋字第415號、第542號解釋均未涉及地
    方自治事項，且與本件事實不同，自不得於本件比附援引；
    況其內容之基礎亦均係立於「居住之事實」、「共同生活之
    事實」之上。原確定判決認各該解釋均不以設籍與否作為認
    定是否為居民之唯一標準，其顯就各該解釋所強調之「居住
    事實」略而不論，並以曲解後之解釋意旨，強加於本件適用
    ，無視有關地方自治「居民」向以「設籍」為判斷之標準，
    顯有曲解司法院釋字第415號、542號解釋之違法，核屬適用
    法規不當。（三）按勞保條例第6條第1項第1款至第7款、第
    8條第1項第1款至第4款、第9條之1及就業保險法第5條之規
    定，乃規定被保險人之分類，僅係有關被保險人如何「加保
    」之規範，與再審原告補助對象之範圍無關，是被保險人以
    「『勞工』身分參加勞工保險」與以「『居民』之身分接受
    補助」二者乃不同之法律關係。惟原確定判決竟將上開被保
    險人、雇主與再審被告間之「加保」法律關係，套用於被保
    險人與再審原告間之「補助」法律關係，逕認再審被告以「
    投保單位所在地」為計算標準之見解為適當，顯牴觸上開規
    定，自有適用法規不當之違法。（四）又地方制度法第16條
    第4款係規範直轄市市民之權利與義務，同法第15條則規定
    中華民國國民設籍在直轄市之地方自治區域內者，即為直轄
    市市民。是參酌司法院釋字第550號解釋理由書將同屬社會
    保險性質之健保視為直轄市社會福利事項之一環，地方制度
    法第16條第4款規定僅「直轄市市民」方得享有直轄市社會
    福利與醫療衛生事項之權，及同法第15條直轄市市民定義等
    相關規定，足知再審原告負擔之勞保費補助款範圍，應以設
    籍於再審原告自治區域內之人民為限。惟原確定判決於適用
    地方制度法第18條第3款第1目及第16條第4款之規定時，未
    查同法第15條所指直轄市市民係指「設籍」於直轄市之中華
    民國國民之規定，率認再審原告之主張無理由，自有適用地
    方制度法第15條、第16條及第18條不當之違法。另再審原告
    於原審所引之內政部函釋，雖係在解釋地方制度法第4條「
    聚居」之定義，然基於各地方自治團體間權利義務對等之考
    量，仍應有參考價值；而有關地方自治團體「居民」之國外
    立法例，雖非國內之法律規範，然於我國無相關法律明文規
    定之情形下，似亦可視為行政法之法理而予援用。況我國有
    關社會福利法規，多係以戶籍作為各地方自治團體負擔各該
    福利義務之區分基礎，依體系解釋原則與顧及法律整體規範
    之一致性，原審於解釋「居民」之概念時，自應審酌該相關
    規定。惟原確定判決竟以再審原告提出之上開函釋及外國立
    法例均無足採，且因勞保條例暨就業保險法均無明文規定應
    以設籍為地方自治團體負擔各該福利之準據為由，而為不利
    再審原告之認定，其解釋適用釋字第550號解釋所謂「居民
    」之概念，自難謂正確。（五）依地方制度法第3章第1節規
    定，我國地方自治團體係由設籍居民所構成，而地方自治團
    體本即負有提供居民醫療照顧之義務，故凡是設籍於地方自
    治團體轄區內之居民，不問其投保單位是否設於地方自治團
    體轄區內，亦不問其是否對於地方自治團體具有稅收上之貢
    獻，地方自治團體均應為其繳納勞保補助款，以提供滿足其
    醫療需求之基本照顧，此乃地方自治之基本原則。故原確定
    判決將地方自治團體為被保險人繳納勞保費補助款之義務與
    被保險人之稅收上貢獻相連結，已違背地方自治團體照顧居
    民醫療需求之基本原則，亦違反憲法對於人性尊嚴之尊重。
    （六）84年2月28日修正公布勞保條例第15條規定係「為使
    相關社會保險勞雇負擔比例一致及為避免勞工保險費負擔遽
    增，應採取漸進方式調整，爰將分擔比例加以修正之」，故
    有關負擔比例之調整，顯非如原確定判決所云「將投保單位
    應負擔之保險費轉歸政府負擔」而已。惟原確定判決曲解該
    次修正理由，且未審酌上訴人於原審提出「勞工保險條例立
    法沿革、立法過程」與「是否以投保單位為計算基礎」無涉
    之理由，亦未審酌上訴人所提出之具有明確立法資料佐證之
    主張，而採納被上訴人望文生義之見解，逕為違背勞保條例
    第15條修法意旨之解釋，顯屬適用法規錯誤。（七）原確定
    判決未查財政收支劃分法第8條於88年修正後，已將營業稅
    改為國稅之事實，逕以再審原告既已對轄內營利事業之營業
    額徵收或受分配稅收統籌分配為由，而認以「投保單位所在
    地」作為計算再審原告負擔勞保補助款之標準為適當，實屬
    適用財政收支劃分法第8條之不當。（八）再審被告僅以行
    政便宜及行政上經濟為由，認以「投保單位所在地」作為計
    算再審原告負擔勞保補助款之標準為適當，顯無視再審原告
    轄區內居民享受再審原告提供福利照顧之基本權利及地方制
    度法第15條以「設籍」為直轄市民之唯一標準之規定，並使
    再審原告喪失財政自主能力，造成地方制度法所涉中央與地
    方分權之垂直權力分立制度之崩解。是再審被告以「投保單
    位所在地」計算再審原告負擔勞保補助款之標準，實已逾越
    並濫用憲法及法律所賦予之職權，自屬違憲。原確定判決未
    予糾正，竟認再審被告所採之行政便宜及經濟之理由為正當
    ，未就其本於濫用權力之法律解釋所為之行政處分，進行合
    法性之審查，致侵害人民基本權利及破壞權力分立體制，實
    已與憲法所設保障人權及權力分立制度相牴觸等語。為此，
    求為廢棄原確定判決、臺北高等行政法院94年度訴字第955
    號判決，並撤銷原處分及訴願決定。
三、再審被告則以：（一）再審原告所提再審理由，除重複前訴
    訟程序之理由外，餘所指摘原判決之事項，均僅係法律見解
    上之歧異，非再審理由，並未具體指明原判決適用法規顯有
    錯誤之依據，其再審並不合法。且原確定判決並無適用司法
    院釋字第550號解釋不當之問題，再審原告對於司法院釋字
    第550號解釋隻言片語，大作文章，進而認為補助之對象僅
    以戶籍於其轄區內之居民為限云云，實過於狹隘且曲解該號
    解釋意旨。（二）又參照司法院釋字第415號、第542號解釋
    ，大法官對於「居民」、「居住」等權義認定之範疇，不當
    然以設籍為唯一之認定基準，即可獲得佐證。故再審原告圖
    以設籍為其補助範圍之主張，實屬無據。（三）其次，自勞
    保條例第6條第1項之規定足見，勞工保險係以團體保險方式
    經營，以雇主或所屬團體或所屬機構為投保單位，並由渠等
    投保單位辦理保險對象各項保險之異動及保險費之收繳。其
    整體之法規、計費及補助等架構，均以投保單位為基礎單位
    。由此可知，立法者本來就已規劃由投保單位負擔保險費，
    並隱含以投保單位為計算基準之意旨。是原確定判決以投保
    單位所在地臺北市之勞工為再審原告應補助之對象，計算其
    應負擔系爭保險費補助款，於法有據。（四）再者，考慮勞
    工保險係團體保險之性質，以投保單位為保險費之計算基準
    ，乃當然之解釋，原確定判決依勞保條例第6條第1款至第7
    款、第2項及第3項、第8條第1項第1款至第4款、第9條之1及
    就業保險法第5條規定對於各類被保險人按其所依附投保單
    位之不同，而有不同之分類，再依勞保制度之規劃對於勞保
    條例第15條為立法目的及體系解釋，認為再審被告以投保單
    位所在地臺北市，作為再審原告應負擔系爭保險費補助款之
    認定依據，依法應屬適當，核無再審原告指稱將被保險人「
    加保」與地方自治團體「補助」混為一談之情事。（五）又
    地方制度法第15條所稱設籍在直轄市者，為直轄市市民，而
    非直轄市居民，故司法院釋字第550號解釋之居民自不能以
    設籍為限。況司法院釋字第550號解釋非以地方制度法第18
    條第3款第1目之規定，作為與「居民」生活關係更為密切之
    地方自治團體，負擔健保費義務之合憲性基礎，故司法院釋
    字第550號解釋所謂居民之定義，不應自地方制度法相關規
    定予以探求。（六）又原確定判決乃係在闡釋憲法第155條
    所實施社會保險制度，為國家實現人民享有人性尊嚴之生活
    所應盡之照顧義務，除中央外，與居民生活關係更為密切之
    地方自治團體自亦應共同負擔。乃另舉憲法第19條規定，認
    人民(包括自然人及法人，甚至非法人組織之營利事業)有依
    法律納稅之義務為立論點，闡述地方政府對其地區內之居民
    或住民有徵稅之權力及提供公共服務之義務，或為履行照顧
    彼等之義務而分擔社會保險(勞工保險暨就業保險)部分保險
    費之社會福利政策之執行。原確定判決並無適用財政收支劃
    分法之相關規定，更遑論其有適用該法第8條顯有錯誤之情
    形。（七）另再審原告主張原確定判決以投保單位為所在地
    作為計算標準顯與權力分立原則有違云云，乃為錯誤適用司
    法院釋字第550號解釋且曲解勞保條例第15條之修正理由等
    語，資為抗辯。
四、本院按：
（一）「判決已經確定，而有行政訴訟法第273條第1項第1款規
      定：『適用法規顯有錯誤者』之事由，固得提起再審之訴
      。惟所謂『適用法規顯有錯誤』，係指原確定判決所適用
      之法規與該案應適用之現行法規相違背，或與解釋判例有
      所牴觸者而言，至於法律上見解之歧異，再審原告對之縱
      有爭執，要難謂為適用法規錯誤，而據為再審之理由。」
      ，本院著有62年判字第610號判例。
（二）再按行為時勞工保險條例施行細則第36條、第43條第1項
      規定「保險人每月按投保單位申報之被保險人投保薪資金
      額、分別計算應繳之保險費，按期繕具載有計算說明之保
      險費繳款單，於次月25日前分發投保單位繳納。」、「中
      央及直轄市政府依本條例第15條規定，應補助之保險費，
      由保險人按月開具保險費繳款單，於次月底前送請中央及
      直轄市政府依規定撥付」，足見再審原告係依再審被告開
      具之保險費繳款單繳納，而再審被告又係依投保單位申報
      之被保險人為收費對象，而不問其戶籍所在，再審原告對
      於勞保被保險人所屬之投保單位不在再審原告轄區者，並
      無為其繳納勞保補助款之情事；另者，未參加或非參加勞
      保之居民，再審原告顯亦無為其繳納勞保補助款之可能，
      再審原告將其為轄區居民負擔全民健保之補助與勞保之補
      助對象混為一談，自無可取。再審原告另主張原確定判決
      以「投保單位所在地」作為計算再審原告負擔勞保費補助
      款，使再審原告喪失財政自主能力，造成地方制度法所涉
      中央與地方分權之垂直權力分立制度之崩解，顯不符權力
      分立原則一節，參照司法院釋字第550號解釋意旨，地方
      自治團體受憲法制度保障，其施政所需之經費負擔乃涉及
      財政自主權之事項，固有法律保留原則之適用，但於不侵
      害其自主權核心領域之限度內，基於國家整體施政之需要
      ，對地方負有協力義務之保險事項，中央依據法律使地方
      分擔保險費之補助，尚非憲法所不許。則再審被告基於行
      政便宜，以投保單位所在地作為計算再審原告負擔勞保補
      助款之標準，亦難謂與權力分立之原則有違。況司法院釋
      字第550號解釋僅言及各地方自治團體有照顧其行政區域
      內「居民」生活之義務，與「居民」生活關係更為密切之
      地方自治團體自亦應共同負擔，而未表示各地方自治團體
      照顧之對象以「設籍於再審原告行政轄區內之居民為限」
      ，復參酌司法院釋字第542號及第415號解釋意旨，對於「
      居民」、「居住」等權利義務認定之範疇，並不以「設籍
      」為唯一之認定基準，是原確定判決適用法規與該號解釋
      尚無牴觸。至於其餘再審理由，僅重述其於上訴時為原確
      定判決所不採之主張，無非係以歧異之法律見解再事爭執
      ，亦難認為原確定判決適用法規錯誤，而據為再審之理由
      。
（三）綜上，再審原告上揭所述各節，均屬法律見解歧異之問題
      ，並非原確定判決適用法規顯有錯誤。再審原告以原確定
      判決有行政訴訟法第273條第1項第1款之再審事由提起本
      件再審，顯無再審理由，應予駁回。
五、據上論結，本件再審之訴為無理由。依行政訴訟法第278條
    第2項、第98條第1項前段，判決如主文。
中    華    民    國    98    年    5     月    27    日
                    最高行政法院第七庭
                        審判長法官  藍  獻  林
                              法官  胡  方  新
                              法官  廖  宏  明
                              法官  張  瓊  文
                              法官  林  文  舟
以  上  正  本  證  明  與  原  本  無  異
中    華    民    國    98    年    5     月    27    日
                              書記官  阮  思  瑩


司法院資訊處製作；財團法人民間司法改革基金會備份。
